臺灣臺南地方法院民事判決　　　　　　　 95年度訴字第361號
原　　　告　ｅ○○
訴訟代理人　丑○○
被　　　告　ｃ○○○
　　　　　　Ｙ○○
　　　　　　　　　　　　之1號.
　　　　　　Ｘ○○
　　　　　　Ｖ○○
　　　　　　Ｒ○○
　　　　　　　　　　　　號
　　　　　　Ｔ○○
　　　　　　甲○○
　　　　　　ｇ○○
　　　　　　　　　　　應受送.
　　　　　　ｂ○○
　　　　　　Ｐ○○○○○○
　　　　　　Ｑ○○
　　　　　　兼Ｚ○○承受訴訟.
　　　　　　Ｕ○○
　　　　　　宇○○
　　　　　　ｉ○○
　　　　　　兼Ｚ○○承受訴訟.
　　　　　　ａ○○
　　　　　　兼Ｚ○○承受訴訟.
　　　　　　ｄ○○
　　　　　　ｈ○○
　　　　　　Ｓ○○
上　一　人
訴訟代理人　ｊ○○
被　　　告　天○○○
　　　　　　ｆ○
　　　　　　Ｗ○○
　　　　　　Ｏ○○
　　　　　　　　　　　應受送.
　　　　　　Ｎ○○
　　　　　　Ｈ○○
　　　　　　Ｌ○○
　　　　　　Ｉ○○
　　　　　　子○○
　　　　　　丙○○
　　　　　　卯○○
　　　　　　庚○○
　　　　　　乙○○
　　　　　　地○○
　　　　　　ｏ○○○
　　　　　　Ｆ○○
　　　　　　　　　　　　4號
　　　　　　Ｍ○○
　　　　　　Ｊ○○
　　　　　　Ｋ○○
　　　　　　　　　　　　4號
　　　　　　癸○○
　　　　　　辰○○
　　　　　　辛○○
　　　　　　壬○○
　　　　　　　　　　　應受送.
　　　　　　巳○○
　　　　　　　　　　　應受送.
　　　　　　寅○○
　　　　　　丁○○
　　　　　　ｎ○○
　　　　　　ｌ○○
　　　　　　ｍ○○
　　　　　　ｋ○○
　　　　　　未○
　　　　　　Ｇ○○○
　　　　　　申○○
　　　　　　　　　　　應受送.
　　　　　　酉○○
　　　　　　　　　　　應受送.
　　　　　　戌○○
　　　　　　亥○○
　　　　　　　　　　　應受送.
上二人共同
訴訟代理人　申○○
被　　　告　己○○
　　　　　　戊○○
　　　　　　Ｂ○○
　　　　　　Ａ○○
　　　　　　黃○○
　　　　　　ｐ○○○
　　　　　　　　　　　　號
　　　　　　Ｅ○○
　　　　　　Ｃ○
　　　　　　午○○○
　　　　　　Ｄ○○
　　　　　　宙○○
　　　　　　玄○○
　　　　　　　　　　　應受送.
上列當事人間請求分割共有物事件，經本院於民國96年3月28 日
言詞辯論終結，判決如下：
    主  文
被告ｃ○○○、Ｙ○○、Ｘ○○、Ｖ○○、Ｒ○○、Ｔ○○、甲○○、ｇ○○、ｂ○○、黃誼、Ｑ○○、Ｕ○○、宇○○、宙
○○、玄○○、ｉ○○、ａ○○應就其被繼承人黃丁僚所有坐落
台南市○○區○○段八三０地號、地目水、面積三一七、五五平
方公尺；同段八三一地號、地目田、面積一九三八、五八平方公
尺；同段八三二地號、地目林、面積五０五、０三平方公尺；同
段八三三地號、地目田、面積三四九二、四九平方公尺應有部分
各十六分之三辦理繼承登記。
被告應就其被繼承人黃淺所有前項土地應有部分各十六分之三辦
理繼承登記。
兩造共有前項土地應合併分割如附圖所示即編號甲部分面積一五
六三、四一平方公尺分歸原告取得；編號乙部分面積一一七二、
五六平方公尺分歸被告ｃ○○○、Ｙ○○、Ｘ○○、Ｖ○○、Ｒ
○○、Ｔ○○、甲○○、ｇ○○、ｂ○○、黃誼、Ｑ○○、Ｕ
○○、宇○○、宙○○、玄○○、ｉ○○、ａ○○取得，按其應
繼分比例保持共有；編號丙部分面積一一七二、五六平方公尺分
歸被告ｆ○取得；編號丁部分面積一一七二、五六平方公尺分歸
被告取得，按其應繼分比例保持共有；編號戊部分一一七二、五
六平方公尺分歸被告Ｓ○○取得。
訴訟費用由被告ｆ○、Ｓ○○各負擔百分之二十，被告ｃ○○○
、Ｙ○○、Ｘ○○、Ｖ○○、Ｒ○○、Ｔ○○、甲○○、ｇ○○
、ｂ○○、黃誼、Ｑ○○、Ｕ○○、宇○○、宙○○、玄○○
、ｉ○○、ａ○○各負擔百分之０．九，被告ｄ○○、ｈ○○、
天○○○、Ｗ○○、Ｏ○○、Ｎ○○、Ｈ○○、Ｌ○○、Ｉ○○
、子○○、丙○○、卯○○、庚○○、乙○○、地○○、ｏ○○○、Ｆ○○、Ｍ○○、Ｊ○○、Ｋ○○、癸○○、辰○○、辛○○、壬○○、巳○○、寅○○、丁○○、ｎ○○、ｌ○○、ｍ○○、ｋ○○、未○、Ｇ○○○、申○○、酉○○、戌○○、亥○○、己○○、戊○○、Ｂ○○、Ａ○○、黃○○、ｐ○○○、Ｅ
○○、Ｃ○、午○○○、Ｄ○○各負擔百分之０、四，餘由原告
負擔。
　  事實及理由
一、本件被告經合法通知，被告ｃ○○○、Ｙ○○、Ｘ○○、Ｖ
    ○○、Ｒ○○、Ｔ○○、ｇ○○、Ｑ○○、Ｕ○○、宇○○
    、ｉ○○、ａ○○、ｄ○○、ｈ○○、天○○○、Ｗ○○、
    Ｏ○○、Ｎ○○、Ｈ○○、Ｌ○○、Ｉ○○、子○○、卯○○、庚○○、乙○○、地○○、ｏ○○○、Ｆ○○、Ｍ○○
    、Ｊ○○、Ｋ○○、辛○○、壬○○、巳○○、丁○○、ｌ
    ○○、ｍ○○、ｋ○○、未○、Ｇ○○○、戊○○、Ａ○○
    、黃○○、午○○○、Ｄ○○、宙○○、玄○○未於言詞辯
    論期日到場，被告甲○○、Ｐ○○○○○○、ｂ○○、Ｓ○○、ｆ○、癸○○、辰○○、寅○○、ｎ○○、申○○、酉
    ○○、戌○○、亥○○、己○○、Ｂ○○、ｐ○○○、Ｅ○○、Ｃ○未於最後言詞辯論期日，核無民事訴訟法第386條
    各款所列情形，爰依原告之聲請，由其一造辯論而為判決。
二、按訴狀送達後，原告不得將原訴變更或追加他訴，民事訴訟
    法第255條第1項定有明文，同法第256條第2款復規定，前條
    規定於該訴訟標的對於數人必須合一確定者，追加其原非當
    事人之人為當事人無礙。本件原告雖於訴狀送達後，始追加
    宙○○、玄○○被告，此有追加被告訴狀可參，惟查宙○○
    、玄○○為系爭土地原共有人黃丁僚之繼承人，有土地登記
    簿謄本1件及戶籍謄本3件附卷可稽，參諸前揭法條，本院認
    原告追加共有人之一宙○○、玄○○為被告自屬合法，應予
    准許，合先敘明。
三、原被告Ｚ○○於95年10月31日死亡，其應有部分由繼承人即
    被告Ｑ○○、ｉ○○、ａ○○繼承，此有戶籍謄本、土地謄
    本、繼承系統表、本院拋棄繼承准予備查函等件在卷可稽，
    經本院依民事訴訟法第178條裁定命承受訴訟在案，合先敘
    明。
四、本件原告起訴主張：
（一）緣本件坐落台南市○○區○○段830、831、832、833號等
      4筆土地（下稱系爭土地），地目為水、田、林、所有權
      面積共計6253.65平方公尺之土地，為原告ｅ○○與ｆ○
      、Ｓ○○、黃丁僚、黃淺等四人所共有，其中原告應有部
      分為4分之一，被告ｆ○、Ｓ○○及被繼承人黃丁僚、黃
      淺應有部分各16分之3，兩造共有土地已多年，其中共有
      人黃丁僚、黃淺分別於民國（下同）78年11月6日及46 年
      4月1日死亡至今，皆未辦理繼承登記，經原告於94年9 月
      28日向台南市安南區公所申請調解共有物分割，唯因黃淺
      、黃丁僚之繼承人眾多且未出席，以致調解不成立，唯因
      系爭土地共有人及其繼承人繁多，不利於原告就土地單獨
      使用收益，實有分割共有物使原告能就分得部份單獨處分
      及使用收益之必要。
（二）本件共有物兩造並無不分割之約定，法律上亦無法不能分
      割之原因，經原告迭次請求被告協議分割，均無法達成協
      議，實有訴訟請求判決分割之必要。
（三）原告於本件系爭土地台南市○○區○○段830、831、832
      、833號等四筆土地，原告所有部分公告現值為新台幣
      5,002,900元取得產權至今已逾20年，且自始至今皆於部
      分土地上耕種作物於農作物，並提出如附圖所示之分割方
      案，請求依該分割方案判決分割。
（四）聲明：求為判決如主文所示。
五、被告甲○○、Ｐ○○○○○○、ｂ○○、Ｓ○○、ｆ○、丙○○、癸○○、辰○○、寅○○、ｎ○○、申○○、酉○○
    、戌○○、亥○○、己○○、Ｂ○○、ｐ○○○、Ｃ○、Ｅ
    ○○則以：就系爭土地均同意分割，並保持共有，對原告提
    出之分割方案亦均無意見等語置辯。其餘被告則未於言詞辯
    論期日到場，亦未提出書狀作何聲明或陳述。
六、經查，原告主張系爭四筆土地為原告與被告ｆ○、Ｓ○○及
    訴外人黃淺、黃丁僚所共有，其應有部分原告為四分之一，
    被告ｆ○、Ｓ○○及訴外人黃淺、黃丁僚各十六分之三，嗣
    黃淺於46年4月1日死亡絕嗣，由其母黃王花繼承，黃王花於
    48年3月23日死亡，由其子女即被告ｆ○及訴外人黃丁僚、
    黃金獅、陳黃紡、黃綿、王足、莊黃準繼承，黃丁僚於78年
    11 月6日死亡，由其配偶黃郭環（嗣於84年6月27日死亡）
    及子女即訴外人黃瀛洲、黃萬化、黃梅子、Ｚ○○、被告Ｑ
    ○○、ｉ○○、ａ○○繼承，黃瀛洲於83年12月9日死亡，
    由其配偶即被告ｃ○○○及子女即被告Ｙ○○、Ｘ○○、Ｖ
    ○○、Ｒ○○、Ｔ○○繼承，黃萬化於90年1月19日死亡，
    由配偶即被告甲○○及子女即被告ｇ○○、ｂ○○、黃誼
    繼承，Ｚ○○於95年10月31日死亡，由其兄弟姐妹Ｑ○○、
    ｉ○○、ａ○○繼承（先順位拋棄繼承），黃梅子於85年3
    月12 日死亡，由其子女即被告Ｕ○○、宇○○、宙○○、
    玄○○繼承，黃金獅於64年7月9日死亡，由其配偶訴外人黃
    方去（嗣於92年10月28日死亡）及子女即被告天○○○、ｄ
    ○○、ｈ○○、Ｓ○○繼承，陳黃紡於87年7月10日死亡，
    由其子女即訴外人陳清嘉及被告Ｉ○○繼承，訴外人陳清嘉
    於92年6月6日死亡，由配偶即被告Ｗ○○及子女即被告Ｌ○○、Ｏ○○、Ｎ○○、Ｈ○○繼承，黃綿於75年1月27日死
    亡由其配偶王天賜（嗣於92年7月10日死亡）及子女即被告
    庚○○、乙○○、地○○、ｏ○○○、及訴外人潘邱錦遐繼
    承，另王天賜死亡後，除與黃綿之子女外，尚有其與訴外人
    王林銀花所生子女即訴外人王春福為繼承人，惟訴外人王春
    福於78年4月27日死亡，由其配偶王邱金桂（嗣於91年10 月
    1日死亡）及子女即被告子○○、王秋安、卯○○繼承，訴
    外人潘邱錦遐於77年1月3日死亡後，由其配偶王即被告Ｆ○○及子女即被告Ｍ○○、Ｊ○○、Ｋ○○及訴外人陳有志（
    89年2月15日死亡絕嗣），王足於69年2月5日死亡後由其配
    偶王即訴外人王枰（嗣74年4月9日死亡）及子女即被告癸○○、辰○○、寅○○、丁○○、己○○、戊○○及訴外人王
    聯昌、鄭王麗香、王素欽繼承，訴外人王聯昌於92年9月15
    日死亡後由其子女即被告辛○○、壬○○、巳○○繼承，訴
    外人鄭王麗香於89年9月16日死亡後由其配偶即被告ｎ○○
    及子女即被告鄭辛中、ｌ○○、ｋ○○、未○、Ｇ○○○繼
    承，訴外人王素欽於90年11月18日死亡後由其配偶即被告申
    ○○及其子女即被告酉○○、戌○○、亥○○繼承，又訴外
    人莊黃準於56年7月8日死亡由其配偶即被告Ｄ○○及其子女
    即被告Ｂ○○、Ａ○○、黃○○、ｐ○○○、Ｅ○○、Ｃ○
    、午○○○繼承等情，業據原告提出土地登記謄本、繼承系
    統表、戶籍謄本等件為證，應堪信為真實。
七、按共有人得隨時請求分割共有物，但因物之使用目的不能分
    割或契約定有不分割之期限者，不在此限；共有物之分割，
    依共有人協議之方法行之，分割之方法不能協議者，法院得
    因任何共有人之聲請，以原物分配於各共有人，民法第823
    條第1項、第824條第1項第1款分別定有明文。經查，系爭土
    地依其使用目的並無不能分割之情形，兩造間又無不分割之
    約定，則原告訴請裁判分割，於法並無不合，應予准許。
八、次按因繼承取得不動產者，非經登記，不得處分其物權。民
    法第七百五十九條亦有明文。而共有之不動產之共有人之一
    人死亡，他共有人請求分割共有物時，為求訴訟經濟起見，
    可許原告就請求繼承登記及分割共有物之訴合併提起，即以
    一訴請求該死亡共有人之繼承人辦理繼承登記並請求該繼承
    人於辦理繼承登記時，與原告及其餘共有人分割共有之不動
    產（最高法院70年度第一次民事庭總會決議參照）。查，系
    爭土地原告有人黃丁僚於78年11月16日死亡，其繼承人為被
    告ｃ○○○、Ｙ○○、Ｘ○○、Ｖ○○、Ｒ○○、Ｔ○○、
    甲○○、ｇ○○、ｂ○○、黃誼、Ｑ○○、Ｕ○○、宇○○、宙○○、玄○○、ｉ○○、ａ○○，另黃淺已於46 年4
    月1日，其繼承為全體被告，均如前述，則原告一併請求前
    開被告分別就被繼承人黃丁僚及黃淺之應有部分辦理繼承登
    記，亦應准許。
九、再按分割共有物，以消滅共有關係為目的，法院裁判分割共
    有土地時，除因該土地內部分土地之使用目的不能分割（如
    為道路）或部分共有人仍願維持其共有關係，應就該部分土
    地不予分割或准該部分共有人成立新共有關係外，應將土地
    分配於各共有人單獨所有。又分割共有物究以原物分割或變
    價分割為適當，法院應斟酌當事人意願、共有物之使用情形
    、經濟效用及全體共有人之利益等情形而為適當之分割，不
    受共有人所主張分割方法之拘束（最高法院著有69年度台上
    字第1831號判例、88年度台上字第600號判決可資參照）。
    查依原告所提如附圖所示之分割方案，係將系爭土地合併（
    同屬農業區）後再分割為五分，由北往南依序分配由原告、
    訴外人黃丁僚之繼承人、被告ｆ○、訴外人黃淺之繼承人、
    被告Ｓ○○按應有部分比例取得，就原告所提之分割方案，
    業經被告甲○○、Ｐ○○○○○○、ｂ○○、Ｓ○○、ｆ○
    、丙○○、癸○○、辰○○、寅○○、ｎ○○、申○○、酉
    ○○、戌○○、亥○○、己○○、Ｂ○○、ｐ○○○、Ｃ○
    、Ｅ○○表示同意，且上開被告等分別為黃丁僚及黃淺之繼
    承人，已如前述，均到庭表示願意與其他繼承人維持共有，
    則原告所提之分割方案，將黃丁僚及黃淺之繼承人所分得之
    部分仍予以維持共有，於法尚無不合。再查系爭土地四筆均
    相毗鄰，西邊係由共有人即被告Ｓ○○種番石榴，東邊則種
    植瓜類，目前休耕中，雜草叢草，並有零草數座墳墓，此經
    本院勘驗現場，並有勘驗筆錄，及台南市安南區地政事務所
    繪製之複丈成果圖可憑；經對照原告所提之分割方案，可知
    原告之分割方案與共有人就系爭土地之使用現狀大致相符，
    以此，本院斟酌當事人之意願、系爭土地使用現況及兩造之
    應有部分之比例等情狀，認本件原告主張依附圖所示分割方
    案分割，自為可採。
十、從而，原告請求被告ｃ○○○、Ｙ○○、Ｘ○○、Ｖ○○、
    Ｒ○○、Ｔ○○、甲○○、ｇ○○、ｂ○○、黃誼、Ｑ○○、Ｕ○○、宇○○、宙○○、玄○○、ｉ○○、ａ○○應
    就其被繼承人黃丁僚所有系爭土地及全體被告應就其繼承人
    黃淺所有前項土地應有部分各十六分之三辦理繼承登記，及
    訴請分割共有物，均為有理由，爰判決如主文第一至三所示
    。又本件係共有物分割訴訟，由被告負擔訴訟費用顯失公平
    ，爰依民事訴訟法第80條之1之規定，由兩造即全體共有人
    依系爭土地應有部分之比例負擔訴訟費用如主文第四項所示
    。
十一、據上論結，本件原告之訴為有理由，爰依民事訴訟法第
      385條第1項前段、第80條之1，判決如主文。
中　　華　　民　　國　　96　　年　　3 　　月　　30　　日
      　　　　　　民事第一庭
                              法  官  周素秋
以上為正本係照原本作成。
如不服本判決，應於送達後20日內，向本院提出上訴狀並表明上
訴理由，如於本判決宣示後送達前提起上訴者，應於判決送達後
20日內補提上訴理由書（須附繕本）。
中　　華　　民　　國　　96　　年　　3 　　月　　30　　日
　　　　　　　　　　　　　　  書記官　陳志德
